【裁判字號】    97,簡上,132
【裁判日期】    980324
【裁判案由】    分割共有物
【裁判全文】
臺灣彰化地方法院民事判決  97年度簡上字第132號
上  訴  人    庚  ○
兼訴訟代理人  癸  ○
視同上訴人    寅  ○
              丑○○
上 一 人
訴訟代理人    乙○○
視同上訴人    辛  ○
              辰  ○
              午○○
              未○○
              巳○○
              子  ○
                        號
              丁○○
              丙○○
兼上二人
訴訟代理人    己○○
視同上訴人    戊○○
              壬○○
                        巷12號
              卯○○
被上訴人      甲○○
上列當事人間請求分割共有物事件，上訴人對於中華民國97年7
月23日本院彰化簡易庭第一審判決 (96年度彰簡字第74號)提起
上訴，本院於民國98年3月10日言詞辯論終結，茲判決如下：
    主      文
原判決關於分割方法及訴訟費用之裁判均廢棄。
兩造共有坐落彰化縣福興鄉○○段1537地號、地目建、面積1,44
8平方公尺土地，分割為如附圖即彰化縣鹿港地政事務所97年6月
3日土地複丈成果圖所示，編號Ｄ部分面積82平方公尺土地分歸
被上訴人取得，其餘部分（即編號Ａ、Ｂ、Ｃ部分面積合計1,36
6平方公尺全部）土地分歸上訴人及視同上訴人按原應有部分比
例共同取得。
其餘上訴駁回。
第一、二審訴訟費用由兩造按附表所示原應有部分比例負擔。
    事實及理由
一、本件係請求分割共有物之訴，其訴訟標的對於共同訴訟人全
    體必須合一確定，係屬固有必要共同訴訟，上訴人庚○、癸○提起上訴之行為，依民事訴訟法第56條第1項第1款規定，
    其效力自及於未提起上訴之同造共有人寅○、丑○○、辛○
    、辰○、午○○、未○○、巳○○、子○、丁○○、丙○○
    、己○○、戊○○、壬○○、卯○○等人，爰依法併列其等
    為上訴人。
二、視同上訴人辰○、未○○、巳○○、子○經合法通知，無正
    當理由，均未於言詞辯論期日到場，核無民事訴訟法第386
    條各款所列情形，准依被上訴人之聲請，由其一造辯論而為
    判決。
三、本件被上訴人主張坐落彰化縣福興鄉○○段1537地號、地目
    建、登記面積1,516平方公尺土地（下稱系爭土地）分別為
    兩造所共有，各共有人之應有部分比例如附表所示，共有人
    就系爭土地並未訂有不分割之特約，依物之使用目的亦無不
    能分割情形，因無法達成分割協議。又系爭土地登記面積為
    1,516平方公尺，實地測量面積為1,448平方公尺，超過容許
    誤差，爰提起本件訴訟，請求判決共有人協同更正系爭土地
    面積及分割共有物等語。
四、原審斟酌兩造之攻擊、防禦方法，判決上訴人、視同上訴人
    應協同被上訴人將系爭土地登記面積1,516平方公尺，更正
    為面積1,448平方公尺。兩造共有前項土地分割為附圖所示
    ：編號A部分面積119平方公尺分歸視同上訴人卯○○取得；
    編號B部分面積119平方公尺分歸視同上訴人壬○○取得；編
    號C部分面積1,128平方公尺分歸上訴人及視同上訴人寅○、
    丑○○、辛○、辰○、午○○、未○○、巳○○、子○、丁○○、丙○○、己○○、戊○○取得，並按原應有部分比例
    保持共有；編號D部分面積82平方公尺分歸被上訴人取得。
    訴訟費用由兩造依附表所示比例負擔。上訴人聲明不服，提
    起上訴，求為判決廢棄原判決，駁回被上訴人在第一審之訴
    ，第一、二審訴訟費用由被上訴人負擔。被上訴人聲明，駁
    回上訴，第二審訴訟費用由上訴人負擔。
五、按各共有人，得隨時請求分割共有物。共有物之分割方法，
    不能協議決定者，法院得因任何共有人之聲請，命為原物分
    配於各共有人；民法第823條第1項及第824條第2項第1款分
    別定有明文。經查被上訴人主張系爭土地為兩造共有，各共
    有人之應有部分如附表所示，兩造並未訂有不分割期限，系
    爭土地亦無因物之使用目的不能分割之情形，惟未能協議定
    分割方法，及系爭土地登記面積為1,516平方公尺，實地測
    量面積為1,448平方公尺，超過容許誤差26.74平方公尺等事
    實，為到場之上訴人及視同上訴人所不爭執，並據被上訴人
    提出土地登記謄本、地籍圖謄本等件為證，核屬相符，復經
    原審囑託彰化縣鹿港地政事務所測量人員會同兩造勘測屬實
    ，製有土地複丈成果圖在卷可稽，應認被上訴人此部分主張
    為真實。本件被上訴人基於共有人之共有物分割請求權起訴
    請求更正系爭土地面積及裁判分割共有物部分，於法核無不
    合。
六、關於系爭土地之分割方法，按分割共有物，除公平原則外，
    應依共有物之性質，斟酌其分割後之經濟效用，而為適當之
    分配。查系爭土地地目建，使用分區為鄉村區，使用地類別
    為乙種建築用地，略呈長方形，以西邊所臨之福三路為主要
    出入通道，系爭土地上由北至南依序有上訴人庚○、視同上
    訴人戊○○、己○○各人所有之2樓鋼筋混凝土造房屋，丙○○、丁○○共有之2樓鋼筋混凝土造房屋，視同上訴人寅
    ○、被上訴人、視同上訴人子○各人所有之4樓鋼筋混凝土
    造房屋，及視同上訴人寅○所有之鐵皮屋占有使用，其餘部
    分土地為巷道、空地等情，業經原審囑託彰化縣鹿港地政事
    務所測量人員會同兩造測量屬實，製有勘驗筆錄及複丈成果
    圖在卷可稽。原審所採之分割方法，固非無見，惟該分割方
    法勢令上訴人庚○之2樓鋼筋混凝土房屋部分拆除，且視同
    上訴人壬○○、卯○○於本院已到場表示於分割後同意與上
    訴人及其他視同上訴人繼續維持共有，其分割方法顯非可採
    ，自屬不能維持。本院斟酌系爭土地上共有人之建物占有使
    用情形，上訴人及視同上訴人分別於原審及本院均表示分割
    後仍願繼續維持共有關係之意願，而依此分割結果，各共有
    人分得之土地與使用現狀相符，共有人占有使用之建物亦均
    得以繼續保留，並有適宜之通路對外聯絡，以提高系爭土地
    之經濟效用，堪值採取。爰判決系爭土地分割為如附圖所示
    ，編號Ｄ部分面積82平方公尺土地分歸被上訴人取得，其餘
    部分（即編號Ａ、Ｂ、Ｃ部分面積合計1,366平方公尺全部
    ）土地分歸上訴人及視同上訴人按原應有部分比例共同取得
    。
七、原審判決上訴人及視同上訴人應協同被上訴人將系爭土地登
    記面積1,516平方公尺，更正為面積1,448平方公尺，洵屬有
    據，上訴人就此部分提起上訴，未具體表明原審此部分之判
    決有何不當之處，空言上訴難謂有據，該部分上訴為無理由
    ，應予駁回。至原判決主文第二項所示之分割方案，上訴人
    求予廢棄，核屬有據，爰將原審此部分判決予以廢棄，並改
    判如主文第二項所示。
八、又因共有物分割、經界或其他性質上類似之事件涉訟，由敗
    訴當事人負擔訴訟費用顯失公平者，法院得酌量情形，命勝
    訴之當事人負擔其一部。民事訴訟法第80條之1定有明文。
    本件係因分割共有物事件涉訟，兩造之行為，均可認係按當
    時之訴訟程度為伸張或防禦權利所必要，並諭知由兩造按附
    表所示原應有部分比例分擔第一、二審訴訟費用，較為公允
    ，併此敘明。
九、本件事證已臻明確，兩造其餘攻擊防禦方法，經審酌後均核
    與判決結果不生影響，爰不予審究。
結論：本件上訴人之上訴為一部有理由，一部無理由，並依民事
訴訟法第436條之1第3項、第463條、第385條第1項前段、第449
條第1項前段、第450條、第79條、第80條之1、第85條第1項但書
，判決如主文。
中    華    民    國    98    年    3    月    24    日
                民事第一庭      審判長法  官  羅培昌
                                      法  官  黃倩玲
                                      法  官  邱月嬌
以上正本係照原本作成。
不得上訴。
中    華    民    國    98    年    3    月    24    日
                                      書記官  吳金良
附表：（訴訟費用負擔比例）
┌────┬──────┬────┬───────┐
│ 姓  名 │應有部分    │姓  名  │應有部分      │
├────┼──────┼────┼───────┤
│ 寅  ○ │7580分之59  │甲○○  │15160分之860  │
├────┼──────┼────┼───────┤
│ 丑○○ │648分之26   │庚  ○  │8分之1        │
├────┼──────┼────┼───────┤
│ 辛  ○ │648分之26   │癸  ○  │8分之1        │
├────┼──────┼────┼───────┤
│ 辰  ○ │12960分之825│己○○  │48分之2       │
├────┼──────┼────┼───────┤
│ 午○○ │12960分之825│戊○○  │48分之2       │
├────┼──────┼────┼───────┤
│ 未○○ │12960分之825│丁○○  │48分之1       │
├────┼──────┼────┼───────┤
│ 巳○○ │12960分之825│丙○○  │48分之1       │
├────┼──────┼────┼───────┤
│ 子  ○ │15160分之917│卯○○  │1296分之107   │
├────┼──────┼────┴───────┤
│ 壬○○ │1296分之107 │                        │
└────┴──────┴────────────┘


司法院資訊處製作；財團法人民間司法改革基金會備份。
